【裁判字號】    99,上訴,494
【裁判日期】    991014
【裁判案由】    強盜
【裁判全文】
臺灣高等法院臺中分院刑事判決         99年度上訴字第494號
上  訴  人
即  被  告  己○○
選任辯護人  黃嘉明律師
上列上訴人因強盜案件，不服臺灣彰化地方法院98年度訴字第13
44號中華民國98年12月31日第一審判決（起訴案號：臺灣彰化地
方法院檢察署98年度偵字第5492號），提起上訴，本院判決如下
：
    主  文
上訴駁回。
    事  實
一、己○○患有慢性妄想型精神分裂症合併輕度智能不足，經臺
    灣嘉義地方法院95年度禁字第74號民事裁定認其已達精神耗
    弱，而為禁治產宣告，其雖能辨識違法行為，惟依其辨識而
    控制其行為之能力顯著降低。其於民國98年6月17日凌晨，
    因上開疾病出現聽幻覺與關係妄想症狀，造成其辨識行為違
    法或依其辨識而行為之能力顯著減低，遂基於為自己不法所
    有之意圖，分別起意，先於凌晨2時20分許，騎車牌號碼PZ7
    -285號重型機車，至彰化縣彰化市○○路○段117號「乙○○○○○」前，再持非其所有而可作為兇器使用之水果刀1支
    ，頭戴黑色半罩式安全帽1頂，徒步進入彰化縣彰化市1段
    117號「乙○○○○○」內，對該店內值班店員丙○○亮出
    所持之水果刀，並稱：「把錢交出來」等語，以丙○○如不
    將店內款項交付，即加害丙○○生命、身體之現實害惡，脅
    迫丙○○，至使丙○○不能抗拒，而任由己○○將店內現金
    新臺幣（下同）12500元強行取去。其後，己○○又於同日
    凌晨2時24分許，騎乘前揭機車，至彰化縣花壇鄉○○路○段
    651號「７─１１便利商店」前，並將上開水果刀置於身上
    ，以便伺機出示或使用水果刀以強暴、脅迫值班店員交付財
    物，其進入該店後，先以未達強暴、脅迫程度之語氣向值班
    店員丁○○稱：「錢交出來」等語，藉以試探丁○○反應並
    同時觀察現場情況，惟丁○○認為己○○係附近酒醉之人，
    遂對己○○稱：「都沒有錢，錢都收進保險櫃拿不出來。」
    等語，己○○四處張望後，又對丁○○稱：「錢交出來」等
    語，丁○○對己○○稱：「等一下警察就會過來簽到，要不
    要賭一下。」等語，己○○因恐被警方逮捕，始未將藏於腰
    際之水果刀拿出，尚未著手強盜行為，即轉身離開該處，並
    於返家途中將上開水果刀丟棄在彰化縣花壇鄉○○街附近空
    地（未扣案）。嗣於98年6月18日上午10時40分為警拘提到
    案，並扣得其實行上開強盜及預備強盜行為時所穿戴之黑色
    上衣、七分褲各1件及黑色半罩式安全帽1頂。
二、案經彰化縣警察局彰化分局報請臺灣彰化地方法院檢察署檢
    察官偵查起訴。
    理    由
壹、證據能力方面
    按被告以外之人於審判外之陳述，雖不符刑事訴訟法第159
    條之1至第159條之4之規定，然經當事人於審判程序同意作
    為證據，法院審酌該言詞陳述作成時之情況，認為適當者，
    亦得為證據；當事人、代理人或辯護人於法院調查證據時，
    知有刑事訴訟法第159條第1項不得為證據之情形，而未於言
    詞辯論終結前聲明異議者，視為有前項之同意，刑事訴訟法
    第159條之5定有明文。核其立法意旨，在於傳聞證據未經當
    事人之反對詰問予以核實，原則上先予排除。惟若當事人已
    放棄反對詰問權，於審判程序中表明同意該等傳聞證據可作
    為證據；或於言詞辯論終結前未聲明異議，基於尊重當事人
    對傳聞證據之處分權，暨證據資料愈豐富，愈有助於真實發
    見之理念，且強化言詞辯論主義，使訴訟程序得以順暢進行
    ，上開傳聞證據亦均具有證據能力。本件公訴人、被告己○○及其辯護人於言詞辯論終結前，就本件判決基礎之下列各
    項供述證據（證人丙○○、丁○○於警詢時之證述）證據能
    力並不爭執，且並未主張有刑事訴訟法第159條第1項不得為
    證據之情形，應認已同意各該證據資料均得作為證據，且經
    本院審酌後，認無不適當之情形，則各該供述證據均有證據
    能力。至於本件判決基礎之下列各項非供述證據部分（扣案
    之黑色上衣、七分褲各1件、黑色安全帽1頂及現金6000元、
    監視攝影翻拍照片、查獲照片、贓物認領保管單），公訴人
    、被告、辯護人於言詞辯論終結前對於上列為判決基礎之非
    供述證據，並未陳明其取得程序有不合法之情形，其等對於
    上列各項非供述證據之證據能力亦無爭執，本院亦未發現上
    列各項非供述證據有以非法方式取得之情形，是上列各項非
    供述證據應係以合法程序取得，亦均有證據能力。
貳、實體方面
一、訊據被告己○○對於其至「乙○○○○○」強盜之犯行坦承
    不諱。惟矢口否認有何至「７－１１便利商店」預備強盜之
    犯行，辯稱：其至「乙○○○○○」強取財物後，已經將水
    果刀丟棄云云，然查：
(一)、被告至「乙○○○○○」強盜之前揭犯行，業據被告於警詢
    、檢察官訊問、原審及本院審理時坦承不諱，核與證人即被
    害人丙○○於警詢時證述之情節相符，並有監視器翻拍照片
    、查獲照片、車籍查詢-基本資料詳細畫面、贓物認領保管
    單在卷可稽，復有被告犯案時所穿著之黑色上衣、七分褲各
    1件及黑色半罩式安全帽1頂扣案可資佐證。被告此部分之自
    白核與事實相符。
(二)、被告前揭至「７─１１便利商店」預備強盜之犯行，亦據被
    告於警詢、檢察官訊問及原審行準備程序時均坦承不諱，其
    於本院及原審審理時並坦承：有對值班店員丁○○稱「錢交
    出來」，因丁○○告以警方要來了，其即離開等語，核與證
    人即被害人丁○○於警詢及原審審理時證述之情節相符，並
    有監視器翻拍照片、查獲照片、車籍查詢-基本資料詳細畫
    面、贓物認領保管單在卷為憑，復有被告犯案時所穿著之黑
    色上衣、七分褲各1件及黑色半罩式安全帽1頂扣案可資佐證
    ，已足證被告此部分之之自白與事實相符。雖被告辯稱：其
    於至「乙○○○○○」強取財物後，已將水果刀丟棄云云，
    惟被告既有意再至「７─１１便利商店」強取財物，其丟棄
    水果刀之舉動，與其預備強盜之企圖，尚有未合，且於原審
    及本院審理時已距被告犯罪時較久，其記憶不若距犯罪時較
    近之警詢時明確，應以其於警詢時所述較為可採，而由被告
    於警詢時供稱：「我於當日17日3時許回到家．．．．」、
    「（你當時犯案之水果刀現放在何處？）我行搶財物得手後
    於返家途中，隨手丟棄在花壇鄉○○街95巷旁空地．．．．
    」等語以觀，被告先後至「乙○○○○○」、「７─１１便
    利商店」犯案後，返家途中始將水果刀丟棄等情，應較為正
    確。再以由被告犯案地點及時間觀之，被告當無可能在彰化
    縣彰化市強盜完後，於短暫數分鐘之時間內，先至位於彰化
    縣花壇鄉○○○○○街丟棄前揭水果刀後，再折返至彰化縣
    花壇鄉○○○○○村○○路○段651號強盜，是被告供稱其於
    「乙○○○○○」犯案後即將水果刀丟棄於彰化縣花壇鄉○○街云云，顯係事後卸責之詞，尚難採信。顯見被告前往「
    前揭「７─１１便利商店」時，亦隨身攜帶有水果刀，嗣於
    返家途中始將水果刀丟棄，允無疑義。被告上開辯解顯係事
    後卸飾之詞，不足採信。
(三)、查被告上開強盜現金12500元及預備強盜之犯行，其主觀上
    均有為取得財物之不法所有意圖。其自白部分核與事實相符
    ，其辯解部分則係卸飾之詞，不足採信，事證明確，其犯行
    洵堪認定。
二、論罪科刑：
(一)、按刑法第321條第1項第3款之攜帶兇器竊盜罪，其所稱「兇
    器」，其種類並無限制，凡客觀上足對人之生命、身體、安
    全構成威脅，具有危險性之兇器均屬之，且祇須行竊時攜帶
    此種具有危險性之兇器為已足，並不以攜帶之初有行兇之意
    圖為必要（最高法院79年臺上字第5253號判例參照）。查被
    告至「乙○○○○○」強盜時所攜帶之水果刀1把，既可供
    切水果之用，且屬金屬尖銳之物，在客觀上足以危害人之生
    命、身體，而屬兇器。故核被告就其至「乙○○○○○」所
    為之強盜行為，係犯刑法第330條第1項之攜帶兇器強盜罪。
(二)、次按刑法上之預備犯，係以已否著手於犯罪行為之實行為判
    斷標準。所謂已著手於犯罪行為之實行，係指對於構成犯罪
    要件之行為，已開始實行者而言，若於著手此項要件行為以
    前之準備行動，係屬預備行為（最高法院95年度臺上字第46
    08號刑事判決意旨參照）。查被告至「７─１１便利商店」
    欲強取財物部分之行為，被告雖對店員丁○○稱：「錢交出
    來」等語，惟並未使店員丁○○達受強暴、脅迫之程度，此
    由證人丁○○於原審審理時證稱：「我以為他喝醉酒，因為
    我們附近有很多人喝酒，後來聽警察說被告之前有行搶過。
    」、「（為何你以為他喝醉酒？）因為他什麼兇器都沒有帶
    ，進來戴半罩式安全帽，也沒有戴口罩。」、「（之前在警
    訊時說我當時並未給那名男子金錢，我以為他精神有問題？
    ）我以為他是喝醉酒來亂的，所以我在警局有說他精神有問
    題。」、「（當時有及時報案？）隔10-20分鐘警察來簽到
    ，我才跟警察講，沒有及時報警，因為沒有想到他是來搶劫
    ，我真的以為他是來亂的。」等語，足見被告攜帶水果刀之
    兇器進入「７─１１便利商店」，於尚未出示水果刀之際，
    先以未達脅迫程度之語氣向被害人即值班店員丁○○稱：「
    錢交出來」等語，應係藉以試探丁○○反應並同時觀察現場
    情況而已，尚未達著手強盜之程度。故被告此部分之所為，
    核係犯刑法第328條第5項之預備強盜罪。
(三)、被告於行為當時，確因精神障礙致其辨識行為違法或依其辨
    識而行為之能力，顯著減低，應依刑法第19條第2項之規定
    減輕其刑，分述如下：
  1.被告前經財團法人高雄長庚紀念醫院診斷患有慢性妄想型精
    神分裂症合併輕度智能不足，此有財團法人高雄長庚紀念醫
    院98年11月16日（98）長庚院高字第8A3966號函所載：己○○於95年3月3日最後一次至該院就診時之表現為易怒、幻聽
    ，診斷為慢性妄想型精神分裂症合併輕度智能不足等語為憑
    ，並有所附病歷影本1冊可證。又被告自96年1月29日起至財
    團法人彰化基督教醫院精神科就診，迄至案發前之98年6 月
    16日於財團法人彰化基督教醫院精神科就診之結果，仍診斷
    為妄想型精神分裂症，此有財團法人彰化基督教醫院病歷影
    本1冊附卷可稽。再查，被告前因精神分裂症，經臺灣嘉義
    地方法院95年度禁字第74號民事案件囑託高雄慈惠醫院醫師
    劉俊麟鑑定後，裁定認定其雖未達「心神喪失」程度，惟已
    達「精神耗弱」之程度，此有臺灣嘉義地方法院95年度禁字
    第74號己○○禁治產宣告案卷影本在卷可參。
  2.證人即被告之母戊○○於原審審理時證稱：「小學階段沒有
    發覺己○○有問題，國中一年級時候發現他與同學講話時同
    學聽不懂，他會覺得同學有講他的壞話，這是老師告訴我們
    說己○○有問題，他說己○○升旗的時候後面明明沒有人，
    但己○○卻對後面說不要吵我，我在家裡沒有注意這種情形
    ，後來國一時帶他去看醫生，檢查腦波結果沒有問題，老師
    建議看精神科，檢查結果說是智能不足，妄想症，躁症、精
    神分裂，診斷後都有按時服用藥物控制，病情沒有進步，我
    覺得他用藥用得愈來愈重，他如果去外面接觸到人，比較複
    雜的事他如果聽不懂，回家後他會想人家會對他不利就會發
    作，不能睡覺、耳朵會有幻聽、對不認識的人會有暴力傾向
    ，發作後藥物不能控制他，發生這件事之前的98年6月16日
    白天，因為他幻聽，要去打住在附近的人，剛好住在附近的
    人不在，所以他就打對方的機車，後來對方有去報警，我們
    就賠償他機車車損的錢，當天我就帶己○○去醫院想讓被告
    打長效針控制病情，但被告不願意打針，所以沒有住院，當
    天己○○晚上睡到一點多起來，我問他半夜起來做什麼，他
    跟我要錢說要去買檳榔，我就拿錢給他，他就出去了一下，
    買回來後，又說要出去一下，我問他說要出去做什麼，他只
    說要出去一下，我等了大約半小時，己○○就回來了，在桌
    上放了6千元，說要賠償人家機車的車損，我問己○○說這
    些錢從哪裡來，己○○說是地上撿到的，他發病的時候有時
    會去地下錢莊借錢，後來警察來找我們，我才知道這錢是超
    商的錢，己○○從國中發病後至今住院過4次，高雄住院3次
    ，彰基住院1次，97年下半年在彰基住院過15天，後來轉到
    高雄慈惠醫院去住院大約1個月，因為己○○不喜歡住在彰
    基，今年有住院，我認為己○○沒有住院不能控制病情，之
    前己○○有打過二次長效針才控制病情，但這次只有打一次
    長效針，我發現5至6個月就發作一次，一次要二個月才能平
    靜，國中以後都要家人3人輪流照顧他，盡量不讓他出門，
    如果出門，我都會跟他一起去，這次是因為是他跟我說要出
    去一下就回來，國中時我沒有想到要去住院，因為都是用藥
    物控制，有一次他從外面牽了一台機車回來，回來後他的認
    知機車是別人向我們借的，但這機車並不是我們家的，國中
    讀到國一上半學期就沒有讀書，在學校並有暴力傾向，後來
    就休學。這次事情後住在高雄慈惠醫院總共住院2次，1個月
    出院，再入院1個月，最近他有比較穩定，我才將他帶回來
    。」等語，足見被告之精神分裂症病情，自95年以來，並無
    明顯改善。
  3.本件經本院囑託行政院國軍退除役官兵輔導委員會臺中榮民
    總醫院鑑定被告於行為當時之精神狀態，鑑定結果認：「(1)
    綜合己○○的病歷資料、心理衡鑑等資料，其診斷為『邊緣
    性智能（總智商75分）合併精神病症』。(2)蔡員於精神鑑定
    當下並無明顯妄想或聽幻覺情形，亦即無明顯減低之精神狀
    態，但是己○○長期有精神病症與邊緣性智能，犯案行為當
    時，已經停藥一段時間，出現明顯聽幻覺與關係妄想症狀，
    曾由母親帶到急診就醫，可惜並未住院治療。(3)案發行為當
    下，蔡員並非出於聽幻覺或關係妄念、被害妄想等干擾，並
    表示由於當天弄壞他人機車，因此需要賠錢，行搶便可以得
    到錢，因而行搶。(4)蔡員為『邊緣性智能（總智商75分）合
    併精神病症的患者，行為當時有明顯聽幻覺與關係妄想症狀
    ，其辨識行為違法或依其辨識而行為之能力雖『未達完全喪
    失』，但已經『達到顯著減低之精神狀態』」，有該院99年
    8月4日中榮醫企字第0990013410號函附精神鑑定報告書1份
    附於本院卷可按。
  4.綜上判斷，被告於行為當時，確因精神障礙致其辨識行為違
    法或依其辨識而行為之能力，顯著減低。
(四)、被告所犯上開強盜及預備強盜2罪間，犯意各別，行為互殊
    ，應予分論併罰。
三、原審認被告罪證明確，適用刑法第330條第1項、第328條第5
    項、第19條第2項、第51條第5款、刑法施行法第1條之1之規
    定，予以論罪科刑，並審酌被告犯罪之動機、其智識程度為
    高職肄業、所用手段並未實際傷及被害人、所生危害及其犯
    罪後之態度等一切情狀，就其攜帶兇器強盜、預備強盜犯行
    分別量處有期徒刑3年8月、5月，並定其應執行刑為有期徒
    刑3年10月。且說明因被告應受有期徒刑3年10月之執行，於
    判決確定後將被剝奪行動自由，且其犯後曾持續至財團法人
    高雄慈惠醫院接診療，並能到庭接受審判，核其情狀，尚未
    達公共衛生醫療體系無法控制病情之程度，迄至目前為止，
    尚無其他再犯罪及危害公共安全之情事，故尚難認定被告有
    再犯及危害公共安全之虞，爰不對被告為施以監護之諭知。
    復說明：(1)被告己○○為警扣獲之黑色上衣、七分褲各1 件
    、黑色安全帽1頂，雖係被告犯本罪時所穿著，惟此部分之
    衣著，並非為供犯本案而備置，此部分既無故意用於本案犯
    罪之遂行，僅係於本案犯罪時偶然同時所著之衣物，尚難認
    係供犯本案所用之物，爰不予宣告沒收。(2)扣案之現金6000
    元，係被害人丙○○遭強盜之財物，且由被害人丙○○具領
    保管，有贓物認領保管單1紙在卷可稽，亦不予宣告沒收。
    (3)被告犯罪所用之水果刀1把，被告供稱：係家中他人所有
    ，非其所有，且復查無其他積極證據，足以證明為被告所有
    ，故不併為沒收之諭知。經核其認事用法並無違誤，量刑亦
    屬妥適，被告上訴意旨仍執前詞指摘原判決不當，其上訴為
    無理由，應予駁回。
據上論斷，應依刑事訴訟法第368條，判決如主文。
本案經檢察官甲○○到庭執行職務。
中    華    民    國    99    年    10    月    14    日
            刑事第八庭  審判長法  官  羅  得  村
                              法  官  李  雅  俐
                              法  官  簡  源  希
以上正本證明與原本無異。
預備強盜罪部分，不得上訴。攜帶兇器強盜罪部分，得上訴。
如不服本判決應於收受送達後十日內向本院提出上訴書狀，其未
敘述上訴之理由者，並得於提起上訴後十日內向本院補提理由書
（均須按他造當事人之人數附繕本）「切勿逕送上級法院」。
                              書記官  李  宜  珊
中    華    民    國    99    年    10    月    14    日
附錄論罪科刑法條：
刑法第330條第1項
犯強盜罪而有第321條第1項各款情形之一者，處7年以上有期徒
刑。
刑法第328條第5項
預備犯強盜罪者，處1年以下有期徒刑、拘役或3千元以下罰金。

司法院資訊處製作；財團法人民間司法改革基金會備份。
